【裁判字號】    98,交上易,229
【裁判日期】    981015
【裁判案由】    過失致死
【裁判全文】
臺灣高等法院刑事判決               98年度交上易字第229號
上  訴  人  臺灣桃園地方法院檢察署檢察官
被      告  乙○○
選任辯護人  魏雯祈律師
            陳郁仁律師
            游玉招律師
上列上訴人因被告過失致死案件，不服臺灣桃園地方法院98年度
交易字第45號，中華民國98年6 月30日第一審判決（起訴案號：
臺灣桃園地方法院檢察署97年度偵字第21818 號），提起上訴，
本院判決如下：
    主  文
上訴駁回。
    理  由
一、本案經本院審理結果，認第一審判決對被告乙○○為無罪之
    諭知，尚無不合，應予維持，並引用第一審判決書記載之證
    證據及理由（如附件）。
二、檢察官上訴意旨略以：本件被告過失之處在於其車速過快，
    於發現被害人卓俊昇之機車及被害人倒地後滑行，卻未能及
    時煞車，以避免撞上被害人卓俊昇，因而導致被害人卓俊昇
    因被告機車撞擊而死亡，而被告之所以就被害人死亡乙事存
    有過失，理由在於證人丙○○所陳述的被害人機車滑行位置
    與道路交通事故現場圖所示死者倒地的位置之距離尚有10公
    尺以上，再佐以被告供述其先看到被害人卓俊昇的機車車燈
    ，又看到被害人卓俊昇機車的火花，表示其在甚遠的距離就
    已經發現此情狀，況比較被告於審理中標示死者機車滑行的
    位置與上述證人丙○○所標示之位置，被告所標示被害人開
    始滑行之位置較遠，且於交通故事現場圖上，將被害人卓俊
    昇機車倒地的位置與被害人卓俊昇被撞的位置相連結成一直
    線，應與被告今日所述被害人卓俊昇的倒地位置相符，因此
    倘被告當時車速在合法的速限內，於發現對向車道被害人卓
    俊昇倒地情形時，應能及時煞車，而避免此情狀發生，另以
    證人丁○○證稱其發現被告的機車與被害人卓俊昇接觸時，
    其無法及時煞車而從左方繞過車禍地點的證詞可知，當時該
    被告知車隊速度應相當快，因此於該車隊駛至車禍地點時，
    並無法及時停下來，而須再往前滑行一段距離才能將機車完
    全煞停。綜上，本件因係被告車速過快，於距離被害人開始
    倒地滑行約30公尺以上之處即發現被害人，卻未能及時煞停
    機車，致造成被害人因被告之機車撞擊而死亡，被告對於被
    害人之死亡，應有過失。另據告訴人甲○○具狀請求上訴，
    其上訴理由略以：依證人丁○○之證詞，被告撞擊被害人時
    之車速約為50至60公里，可知被告應有超速之過失。被告之
    騎乘機車未與併行之鄰車採取適當之安全間隔，顯有違道路
    交通安全規則第94條第1 項第3款、第3項之規定，因認原審
    判決認事用法有所違誤，告訴人聲請人上訴亦有理由，請將
    原審判決撤銷，更為適當合法之判決云云。
三、第查：
（一）刑事訴訟法第161條已於民國91年2月8日修正公布，其第1
      項規定：檢察官就被告犯罪事實，應負舉證責任，並指出
      證明之方法。因此，檢察官對於起訴之犯罪事實，應負提
      出證據及說服之實質舉證責任。倘其所提出之證據，不足
      為被告有罪之積極證明，或其指出證明之方法，無從說服
      法院以形成被告有罪之心證，基於無罪推定之原則，自應
      為被告無罪判決之諭知。本件原審審判時，修正之刑事訴
      訟法關於舉證責任之規定，已經公布施行，檢察官仍未提
      出適合於證明犯罪事實之積極證據，並說明其證據方法與
      待證事實之關係；原審對於卷內訴訟資料，復已逐一剖析
      ，參互審酌，仍無從獲得有罪之心證，因而維持第一審諭
      知無罪之判決，於法洵無違誤。
（二）刑法上之過失犯，以行為人對於犯罪結果之發生按其情節
      應注意，並能注意，而不注意者，始克相當；若事出突然
      ，依當時情形，不能注意時，雖有結果發生，仍不得令負
      過失責任。至行為人縱加以注意，仍不能防止其結果之發
      生，即非其所能注意，自難論以過失（最高法院77年度台
      上字第1110號及87年度臺非字第337 號等判決意旨參照）
      。檢察官上訴意旨雖指稱被告車速過快，又未與併行之鄰
      車採取適當之安全間隔，其於距離被害人開始倒地滑行約
      30公尺以上之處即發現被害人，卻未能及時煞停機車，致
      造成被害人因被告之機車撞擊而死亡，被告對於被害人之
      死亡，應有過失云云。惟觀諸卷內道路交通事故現場圖繪
      示，被告乙○○騎乘之機車，與被害人卓俊昇所騎乘之機
      車，於本件道路交通事故發生前，係分別行駛於對向之不
      同車道內，非處於併行之狀態，且事故現場地面被害人卓
      俊昇之機車倒地滑行，於地面尚留下長達16公尺之刮地痕
      ，刮地痕起點位在被害人卓俊昇原行駛之車道內（見相驗
      卷第6 頁），徵表被害人係先於自己之車道內倒地後，再
      滑入被告行駛之車道。上訴意旨謂被告有未與併行之鄰車
      採取適當之安全間隔之違失云云，顯不副實，委無可採。
      復次，關於被告於本件道路交通事故發生前之行車速率，
      證人丙○○於原審雖曾結稱：被告之機車在伊車子前面一
      些，約一至二輛車子車身之距離，該處路段稍微斜坡，在
      入彎前伊騎乘之機車時速約 5、60公里，因為即將入彎道
      ，所以伊車速呈現減速之情形，減速後伊就不知道車速是
      多少，伊當時也有看到被告騎乘之機車減速，因為被告機
      車煞車燈有亮，渠二人是以差不多之速度行駛等語（見原
      審卷第21頁及該頁背面），惟尚敘明伊沒有看車速表，且
      當時是晚上，伊沒有辦法實際判斷時速約多少等語（見原
      審卷第22頁背面），足見證人丙○○關於車速之證述，無
      非其個人推測之詞，尚難遽予資為不利於被告事實認定之
      論據。矧原判決合依被告之供述、證人丙○○、丁○○、
      己○○、張文星等之證述，佐以道路交通事故現場圖及現
      場照片等，認定被害人於車禍發生當時騎乘機車之車速已
      達時速50公里以上，且因車速過快致騎乘機車遇彎道時，
      需將機車車身壓低以過彎，致機車腳架摩擦至路面，使機
      車失控越過分向線滑向對向車道，被告看見被害人之機車
      時，被害人已轉過彎道，且因機車腳架摩擦地面產生火花
      ，雙方機車相距約13公尺至20公尺。被告當時騎乘機車之
      時速約為40公里，被害人所騎乘之機車則以超過時速50公
      里之速率行駛，兩車迎面趨近之速度約為時速90 至100公
      里（秒速為25公尺至27.7公尺），被告若於距被害人最遠
      之20公尺處發現被害人機車倒地滑向被告車道行駛，僅有
      0.8秒至0.72秒（20公尺÷25公尺/秒或27點7公尺/秒＝0.
      8 秒至0.72秒）之時間可供反應，縱以上開被告看到被害
      人之機車最遠距離計算，且於不超速之情形下，被告得以
      反應之時間尚不及1 秒，即使加以注意，仍不能避免本件
      道路交通事故，防止其結果發生，實屬事出突然，依當時
      情形，非被告所能注意，自難論以過失罪責。已詳敘各證
      據取捨之理由，俱有卷內證據可資覆按，核無任何憑空推
      論之情事，所為論斷，亦與經驗法則、論理法則，均屬無
      違。檢察官上訴意旨認被告於距離被害人開始倒地滑行約
      30公尺以上之處即發現被害人，因車速過快，未能及時煞
      停機車，致造成被害人因被告之機車撞擊而死亡，被告對
      於被害人之死亡，應有過失云云，惟既未具體提出認定被
      告於距離被害人開始倒地滑行約30公尺以上之處即發現被
      害人之證據，且未計及被害人行車及滑倒衝入被告車道之
      速度，即推論被害人係因被告車速過快，未能及時煞停，
      致遭撞擊死亡，顯有速斷之嫌，本難遽信；即令依上訴意
      旨所示，被告果遵守時速40公里之速限行駛，於距離被害
      人開始倒地滑行約30公尺處發現被害人倒地滑行，被害人
      車之速度，依卷內道路交通事故調查報告表繪示被害人車
      之16公尺長刮地痕，及現場為柏油路面、路面乾燥，參照
      汽車行駛距離及反應距離一覽表及一般公路汽車煞車距離
      、行車速度對照表等資料，保守推估其車速約為55公里，
      被告40公里車速每秒行駛距離為11.11 公尺，被害人55公
      里車速每秒行駛距離為15.28 公尺，被告按一般人之反應
      力需四分之三秒之反應時間，所需反應距離為8.32公尺，
      於該反應時間內，被害人亦自對向駛近11.44 公尺，則自
      被告發現被害人時起，至被告得以反應時止之四分之三秒
      間，兩車距離已縮短至10.24公尺（30公尺-8.32公尺-11.
      44公尺=10.24公尺），被害人之機車尚繼續滑行4.56公尺
      （16公尺-11.44 公尺=4.56公尺），可供被告迴旋閃避之
      距離僅餘約5.68公尺（10.24 公尺-4.56公尺=5.68公尺）
      ；但被告40公里之車速自開始煞車至停止為止，尚需 7.4
      公尺至9.0 公尺之煞車距離，5.68公尺之距離實不敷所需
      ，反徵被告縱盡其注意，不超速行駛，亦無法避免本件道
      路交通事故發生，自難苛求被告應就其結果負擔過失責任
      。檢察官未提出其他補強證據，可資證明被告確有過失，
      猶執陳詞，指摘原判決不當，其上訴為無理由，應予駁回
      。
據上論結，應依刑事訴訟法第368 條、第373 條，判決如主文。
本案經檢察官陳傳宗到庭執行職務。
中    華    民    國    98    年    10    月    15    日
                  刑事第十二庭審判長法  官  蔡永昌
                                    法  官  蔡國在
                                    法  官  蔡新毅
以上正本證明與原本無異。
不得上訴。
                                    書記官  賴立旻
中    華    民    國    98    年    10    月    16    日
※附件
臺灣桃園地方法院刑事判決              98年度交易字第45號
公  訴  人  臺灣桃園地方法院檢察署檢察官
被      告  乙○○
選任辯護人  林宗儀律師
            魏雯祈律師
            林鈺雄律師
上列被告因過失致死案件，經檢察官提起公訴（97年度偵字第2
1818號）本院判決如下：
    主  文
乙○○無罪。
    理  由
一、公訴意旨略以：被告乙○○於民國九十六年九月二十九日晚
    上十一時三十分許，騎乘車牌號碼M九N－○七九號重型機車
    ，沿桃園縣復興鄉往大溪方向行駛，途經桃園縣大溪鎮○○
    路○段三八一號彎道路段時，原應注意行車速度應依速限標
    誌或標線之規定，且行經設有彎道之路段，應減速慢行，作
    隨時停車之準備，並應注意車前狀況，隨時採取必要安全措
    施，而依當時夜間有照明、視距良好、路面乾燥平坦、無障
    礙等並無不能注意之情事，竟疏未注意車前狀況，並以每小
    時五十至六十公里、超過上開路段速限（每小時四十公里）
    之速度行駛，適被害人卓俊昇騎乘車牌號碼八FA－六九二號
    重型機車後載己○○（原名高嘉陽），沿復興路由大溪往復
    興鄉方向行駛至上開彎道，亦因車速過快失控滑行越過分向
    限制線，侵入被告所行駛之對向車道，被告因超速行駛而閃
    避不及，機車車頭撞擊被害人機車左側，致被害人人車倒地
    ，因而受有顱內出血之傷害，經送醫救治後，仍於九十六年
    九月三十日凌晨一時四十二分許不治死亡。因認被告涉有刑
    法第二百七十六條第一項之過失致死罪嫌等語。
二、按犯罪事實應依證據認定之，無證據不得認定犯罪事實；又
    不能證明被告犯罪者，應諭知無罪之判決，刑事訴訟法第一
    百五十四條第二項、第三百零一條第一項分別定有明文。次
    按事實之認定，應憑證據，如未能發現相當證據，或證據不
    足以證明，自不能以推測或擬制之方法，為裁判基礎；又所
    謂證據，係指足以證明被告確有犯罪行為之積極證據而言，
    該項證據須適於為被告犯罪之證明者，始得採為斷罪之資料
    。再認定不利於被告之事實，須依積極證據，苟積極證據不
    足為不利於被告事實之認定時，即應為有利於被告之認定，
    更不必有何有利之證據，最高法院三十年度上字第八一六號
    、四十年度台上字第八六號及六十九年度台上字第四九一三
    號判例意旨可資參照。又刑法上之過失犯，應以行為人對於
    構成犯罪之事實，按其情節應注意並能注意而不注意者，始
    能成立，刑法第十四條第一項亦定有明文。若依當時情形，
    結果之發生，乃事出突然，非其所能注意防範，即無過失之
    可言，縱有結果之發生，亦不能令負刑責，最高法院八十年
    度台上字第四○五六號判決可資參照。
三、按傳聞法則之重要理論依據，在於傳聞證據未經當事人之反
    對詰問予以核實，乃予排斥，惟若當事人已放棄對原供述人
    之反對詰問權，於法院審判時表明同意該等傳聞證據可作為
    證據，基於證據資料愈豐富，愈有助於真實發現之理念，並
    貫徹刑事訴訟法修法加重當事人進行主義之精神，確認當事
    人對於證據能力有處分權之制度，傳聞證據經當事人同意做
    為證據，法院認為適當者，亦得為證據。另當事人於調查證
    據時，對於傳聞證據表示「沒有意見」，而未於言詞辯論終
    結前聲明異議，應視為已有將該等傳聞證據採為證據之同意
    ，此刑事訴訟法第一百五十九條之五定有明文。本案被告及
    辯護人於本院審理程序中已表示對本件判決所引用之人證、
    書證、物證之證據能力均無意見，本院審理時，被告及辯護
    人對本件判決所引用之被告以外之人於審判外之陳述之證據
    能力並未表示意見，迄本院言詞辯論終結前，被告及辯護人
    亦未爭執本件判決所引用之證據之證據能力，依刑事訴訟法
    第一百五十九條之五第二項之規定，應視為被告及辯護人已
    同意本件判決所引用之傳聞證據均可做為證據，本院斟酌本
    案卷內之證據並非非法取得，亦無證明力明顯過低之情形，
    且經本院於審判期日依法進行證據之調查、辯論，被告於訴
    訟上之程序權，已受保障，前揭各該證據，均得採為證據。
四、公訴人認被告涉有上揭過失致死犯行，無非係以被告之供述
    、證人己○○、張文星及丙○○之證述以及道路交通事故現
    場圖、道路交通事故調查報告表(一)、(二)、事故現場暨車損照
    片、臺灣桃園地方法院檢察署檢驗報告書、相驗筆錄、相驗
    屍體證明書、臺灣省桃園縣車輛行車事故鑑定委員鑑定意見
    書等件為其論據。訊據被告固不否認於上揭時地，騎乘車牌
    號碼M 九N －○七九號重型機車，沿桃園縣復興鄉往大溪方
    向行駛，途經桃園縣大溪鎮○○路○段三八一號彎道路段時
    ，與被害人所騎乘車牌號碼八FA－六九二號重型機車後載己○○，沿復興路由大溪往復興鄉方向行駛至上開彎道，越過
    分向限制線，侵入被告所行駛之對向車道發生碰撞，被害人
    於送醫急救後不治死亡等情，惟堅詞否認有何過失致死之犯
    行，並辯稱：伊當時時速只有四十公里，是被害人騎乘之機
    車車速過快轉彎失控倒地滑行至伊車道，伊雖有煞車但閃避
    不及無法迴避，且伊當時遵守交通規則，主張信賴原則之適
    用等語。
五、經查：
  (一)被告於九十六年九月二十九日晚上十一時三十分許，騎乘車
    牌號碼M九N－○七九號重型機車，沿桃園縣復興鄉往大溪方
    向行駛，途經桃園縣大溪鎮○○路○段三八一號彎道路段時
    ，適被害人騎乘車牌號碼八FA－六九二號重型機車搭載己○○，沿復興路由大溪往復興鄉方向亦行駛至上開彎道，因轉
    彎失控滑行越過分向限制線，侵入被告所行駛之對向車道，
    被告騎乘之機車車頭撞擊被害人騎乘之機車左側，致被害人
    人車倒地，因而受有頭部外傷、顱內出血之傷害，經送國軍
    桃園總醫院醫救治後，仍於九十六年九月三十日凌晨一時四
    十二分許不治死亡等情，業據證人己○○於警詢、偵查及本
    院審理中、張文星於警詢及偵查中、丙○○於偵查及本院審
    理時、丁○○於本院審理時證述明確（見臺灣桃園地方法院
    檢察署九十六年度相字第一四七三號卷第一四頁、第一七頁
    至第一八頁、第四六頁、第五八頁至第五九頁、本院卷第二
    一頁至第二八頁背面、第五八頁至第六○頁背面），復有道
    路交通事故現場圖、道路交通事故調查報告表(一)、(二)、事故
    現場暨車損照片、臺灣桃園地方法院檢察署檢驗報告書、相
    驗筆錄、相驗屍體證明書等件附卷可稽（見上開相卷第六頁
    至第八頁、第三四頁至第四二頁、第四七頁至第五二頁、第
    五六頁），且為被告所不否認，再者，稽之卷附檢驗報告書
    內容，被害人所受之傷害多為右半部身體之擦傷，並無經車
    輛撞擊之傷害，顯見被害人身體上之傷害係因騎乘機車右彎
    機車倒地而被害人右側身體與地面磨擦所致之傷害，堪認被
    告所騎乘之上揭機車並未與被害人身體發生碰撞，是上開事
    實，洵堪認定。
  (二)次查，依證人己○○於本院審理時具結證述：九十六年九月
    二十九日當天晚上我們從大溪員樹林出發準備到復興鄉，同
    行的有五、六台機車，而在同日晚上十一時三十分許，卓俊
    昇騎乘機車搭載伊至桃園縣大溪鎮○○路○段三八一號彎道
    路段（即車禍地點），當時卓俊昇騎乘的機車是第三台或第
    四台車，而至車禍地點的彎道右彎時，卓俊昇所騎乘機車壓
    低而機車可以立起來的腳架部位碰觸到地面，車子就滑出去
    了，當時卓俊昇騎得比較靠近路邊白色實線處，車速約五十
    至六十公里左右，車子壓低滑出去時，伊有看到對向車道之
    車燈，伊覺得當時伊與卓俊昇還在車上，之後伊就沒有印象
    了。伊知道卓俊昇騎乘之機車後面有兩台機車，其中一台是
    張文星騎的，但不知道是否是騎在我們後面的那台車等語（
    見本院卷第五八頁至第六○頁），及證人張文星於偵查中證
    述：案發當天伊騎乘機車跟在卓俊昇後方約一台車距離，卓
    俊昇騎乘機車到車禍地點時，原本過彎過的很順，但是因為
    過彎車身壓太低，導致腳架跟馬路摩擦大約二公尺，卓俊昇
    的機車就倒地開始滑行到對向車道，卓俊昇機車一倒地，逆
    向機車就撞上，伊有看到卓俊昇的車子煞車燈有亮，但是因
    為車速過快煞車來不及，因為伊跟在卓俊昇後面，與卓俊昇
    車速差不多，所以卓俊昇當時車速應該有時速六十五至七十
    公里間等語明確（見上開相卷第五八頁至第五九頁），再觀
    諸卷附道路交通事故現場圖，被害人行駛方向車道上刮地痕
    之位置起點係在過彎道後靠近中間分向限制線處而延伸致對
    向車道路邊實線位置，堪認被害人騎乘機車至上揭彎道時，
    過彎當時確有壓低車身致使機車腳架摩擦路面始產生該刮地
    痕，亦與證人己○○、張文星証述被害人過彎時壓低車身機
    車腳架摩擦至地面機車倒地滑向對向車道情節相符，而依證
    人己○○、張文星上開證詞，益徵被害人於車禍發生當時騎
    乘機車之車速已達時速五十公里以上，車速相當快，且顯係
    因車速過快致騎乘機車至上開彎道右彎時，需將機車車身壓
    低以轉過彎道，而致機車腳架摩擦至路面，使機車失控越過
    分向線滑向對向車道，堪認被害人騎乘機車確已超過該路段
    之速限，且車速至少有時速五十公里以上無訛。
  (三)再查，依證人丙○○於本院審理時具結證稱：九十六年九月
    二十九日晚上伊與乙○○、戊○○及另外一些不認識的男子
    總共五、六人，每個人各騎一輛機車從三峽前往大溪去玩。
    行經桃園縣大溪鎮○○路○段三八一號彎道路段時，伊是第
    四輛車，騎在伊前面的是乙○○的機車，當時他的車在伊車
    子的前面一些，約一至二輛車子的車身距離，該處路段稍微
    斜坡，在入彎前伊騎乘之機車時速約有五、六十公里，因為
    即將入彎道，所以伊的車速呈現減速的情形，減速後伊就不
    知道伊的車速是多少，伊當時也有看到乙○○騎乘之機車有
    減速的動作，因為乙○○機車煞車燈有亮，我們兩人是以差
    不多的速度行駛，但伊沒有看車速表且當時是晚上，伊沒有
    辦法實際判斷時速約多少。當時在上開彎道準備左彎時伊看
    到對向車道有一輛機車的腳架起火花，那輛車子正在過彎，
    車子壓得很低，整輛車傾斜，腳架因為與地面接觸有火花產
    生，至於機車有沒有傾倒，伊現在不確定，因為該處路面有
    點傾斜，車子傾倒的方式是右面接近地面，該車很快人車分
    離，車子滑行在前面，人在後面，至於人車分離多遠，伊無
    法判斷，約一個車道的距離，伊的車子在乙○○車子的左後
    方，伊看到那種情況後立即煞車並往左邊做閃避動作，閃避
    完後立即煞車將車停下來，等伊停車下來看到車禍現場時，
    車禍現場離伊約三至五的車身距離，伊看不到死者在地上滑
    行的姿勢，但可以確定死者當時是頭在前腳在後的滑行姿勢
    ，伊停車後往後看，看到乙○○的機車倒地，死者躺在乙○○機車的正前方，死者與乙○○的機車呈Ｔ字形，乙○○當
    時已經因為往前衝的力量而衝到死者前方的位置，當時乙○○正要爬起來，死者面往上仰著躺在那裡等語明確（見本院
    卷第頁至第頁），及證人丁○○於本院審理時證述：九十六
    年九月二十九日晚上伊與乙○○、戊○○等人一起騎機車出
    遊，至車禍之彎道前，該路段看不清楚，伊車速為四十幾公
    里，乙○○騎在伊前方，伊與乙○○距離十五公尺並保持一
    定距離，因為要入彎道，伊與前方車輛都有減速，伊有看到
    乙○○機車煞車燈亮，當時伊看到一個火光朝伊車道過來，
    等伊騎到該處，車禍已經發生，兩個人躺在地上，乙○○剛
    爬起來等語（見本院卷第二五頁背面至第二七頁背面），經
    核證人丙○○與丁○○證述情節大致相符，顯見被告於騎乘
    機車至上揭彎道前確有因欲入彎道而有煞車減速之情事，且
    車禍發生前顯係因看到被害人之機車腳架摩擦地面產生火花
    始注意到被害人騎乘之機車失控滑向被告騎乘機車行駛之車
    道。又證人丙○○雖於偵查中證稱：被告之車速為五十至六
    十公里等語（見上開相卷第四六頁），然審酌證人丙○○於
    本院審理時證稱：當時沒有看車速表，且是晚上，難以判斷
    實際時速為何等語（見本院卷第二三頁）及證人丁○○於本
    院審理時證稱：車禍肇事之路段看不太清楚，伊的車速約四
    十幾公里，伊是直行車，準備入彎道。伊與乙○○的距離約
    十五公尺左右，被告與伊保持一定距離，因為是入彎道，伊
    前方的車子包含乙○○的機車都有減速，因為伊看到伊前方
    兩輛機車的煞車燈都有亮等語（見本院卷第二六頁），可見
    證人丙○○於偵查中雖證述被告之車速為五十公里至六十公
    里，然證人丙○○既於本院審理時證稱，未看車速表無法判
    斷被告車速，可認證人丙○○於偵查中證稱被告騎乘機車之
    車速為五十至六十公里，尚非無疑。再稽之證人丁○○證稱
    伊當時車速約四十幾公里，當時是與被告騎乘之機車保持一
    定距離，衡情證人丁○○所騎乘機車與被告所騎乘之機車車
    速應屬相當，否則被告所騎乘之機車與證人丁○○所騎乘機
    車間之距離間隔應會越來越大，而非保持一定之距離，顯見
    被告當時車速不至於有五十至六十公里，此亦與被告於警詢
    、偵查中及本院審理時均供稱：伊時速約四十公里等語（見
    上開相卷第一○頁、第四六頁背面、第六四頁背面）相符，
    縱使認被告當時車速確有五十至六十公里，然據證人丙○○
    及丁○○均證稱被告當時有煞車減速，再參酌當時被告騎乘
    機車欲過彎道，依經驗法則應會有減速之動作，益徵被告當
    時騎乘機車之車速約為四十公里（秒速約為十一點一公尺即
    四十公里除以三千六百秒）。另觀之道路交通事故現場圖中
    被告騎乘之上揭機車雖無煞車痕，惟審酌被告當時騎乘機車
    之車速尚非過快，且依證人丙○○於偵查中證稱：當時伊看
    到火花到撞到僅約三秒鐘等語（見上開相卷第四六頁），益
    徵被告騎乘之機車與被害人之機車相撞距離相當的短，除非
    被告當時機車緊急煞車，否則難以留存煞車痕，因此，尚不
    能以現場圖中無煞車痕推論被告騎乘機車行駛到上開彎道前
    未使用煞車減速。
  (四)又查，依前所述，被害人既係因騎乘機車過彎道車速過快壓
    低車身致機車腳架與路面摩擦倒地滑向對向車道，而觀諸卷
    附道路交通事故現場圖上刮地痕之位置係從過彎道後靠近中
    間分向限制線處而延伸至對向車道路邊實線位置，全長約十
    六公尺，顯見被害人所騎乘之機車腳架摩擦之起點應為上開
    事故現場圖刮地痕起始處，亦即上開刮地痕起始點為被害人
    騎乘之機車腳架摩擦地面而產生火花之點，此亦與卷附被告
    於本院審理時當庭所繪製見到被害人機車火花起始點位置相
    近。又稽之卷附道路交通事故現場照片，被害人騎乘機車所
    過之彎道角度近九十度，該彎道並無照明設備，對向車道之
    駕駛人欲看清被害人行駛方向之車輛，則需俟該向之車輛轉
    過彎道始得看清，如係夜間駕駛，則因該處照明設備間隔甚
    遠，縱被害人行駛方向之車輛有車燈照明，恐因車輛行駛之
    角度，亦需俟轉過彎道後始可能看清。再參酌證人丙○○於
    本院審理時具結證稱：伊發現死者開始滑行時，當時伊所騎
    乘機車的位置尚未抵達伊所行駛車道上如相卷第三四頁下方
    照片上所繪製「慢」字的位置，距離該「慢」字的位置多遠
    ，伊無法確切回答，就是在該「慢」字的附近，被告的機車
    當時距離我前方約一至二車身位置，被告機車的位置是否已
    經通過「慢」字，伊無法確定，後來被告的機車與死者倒地
    的位置就已經在「慢」字的另一邊等語（見本院卷第二五頁
    ），此亦與卷附道路交通事故現場圖被告機車倒地位置係在
    該行駛方向過該「慢」字而倒在過「慢」字不到十公尺處相
    符，足見被告見到被害人所騎乘之機車時，被害人騎乘機車
    之位置已轉過彎道接近直行路段，而依證人丙○○所證述其
    所騎乘機車位置尚未抵達相卷第三四頁下方照片「慢」字的
    位置，及證人丙○○騎乘之機車與被告騎乘之機車位置約距
    離一至二車身，以及卷附道路交通事故現場圖中被告之機車
    倒地位置與刮地痕起始處相距約十三公尺，堪認本件被告看
    到被害人之機車時，被害人已轉過彎道且為機車腳架摩擦地
    面產生火花當時，而當時被告應係騎乘機車靠近道路交通事
    故現場圖中「慢」字位置附近，亦即雙方機車之距離約十三
    公尺至二十公尺左右，距離相當之近。又被告於案發當時騎
    乘機車之時速約為四十公里，被害人所騎乘之機車依前所述
    係以超過時速五十公里之速度往被告騎乘之機車駛近，二車
    對向行駛，渠等趨近之速度約為時速九十至一百公里（秒速
    為二十五公尺至二十七點七公尺），依此核算，倘以被告之
    機車距被害人車輛為二十公尺時發覺被害人機車倒地滑向被
    告車道行駛，則被告斯時僅有○點八秒至○點七二秒（二十
    公尺÷二十五公尺/ 秒或二十七點七公尺/ 秒＝○點八秒至
    ○點七二秒）之反應時間，是縱以上開認被告看到被害人之
    機車最遠距離計算，被告反應時間不及一秒、極為短暫之情
    ，被告對其所騎乘之機車撞及被害人騎乘之機車之結果，實
    係猝不及防。是被告於本件車禍事故當時係遵守速限行駛，
    於突臨此狀之際，以其反應時間之短暫，亦核無防範本件車
    禍事故發生之可能，縱被告於車禍發生當時時速約為五十公
    里，被告斯時反應時間亦少於○點七二秒，更無法加以防範
    ，是本件被告騎乘機車至上開彎道而與被害人騎乘機車碰撞
    之發生，乃事出突然，非其所能注意防範，尚非本案車禍事
    故發生之原因，而與本件車禍事故並無相當因果關係，揆諸
    上揭判例意旨，被告即無過失之可言，縱有結果之發生，亦
    不能令負刑責。
  (五)末參以本件經送臺灣省桃園縣區車輛行車事故鑑定委員會及
    臺灣省車輛行車事故覆議鑑定委員會鑑定後，亦同認本件事
    故係因被害人夜晚駕駛重機車，因超速行駛且自行失控越過
    分向限制線侵入對向車道，為肇事原因。被告無肇事因素，
    有該鑑定委員會九十六年十二月二十七日桃縣行字第○九六
    五二○三七○四號函暨桃縣鑑九六○七九二號鑑定意見書及
    覆議鑑定委員會九十七年六月二十三日覆議字第○九七六二
    ○二三二二號函存卷足憑（見上開相卷第九九頁至第一○二
    頁及第一一三頁）。從而，依卷內資料觀之，本件車禍事故
    之發生應係事出突然，非被告所能注意防範，自應為有利於
    被告之認定。
六、綜上，被告對於被害人騎乘機車過上揭彎道，車速過快壓低
    車身腳架與地面摩擦，機車倒地失控侵入對向被告騎乘機車
    之車道此一車前狀況，並無預見及預先防免之可能性，自無
    應注意並能注意而不注意之情事，自難僅因被告之車頭前端
    撞擊被害人機車左側車身致被害人因此死亡等事實，遽令被
    告就被害人之死亡結果負刑法上過失傷害罪責。此外，又查
    無其他積極證據足資證明被告有何公訴意旨所指之過失致死
    之犯罪事實，自屬不能證明被告犯罪，揆諸前揭規定及判例
    意旨，應為被告無罪之諭知。
七、據上論斷，應依刑事訴訟法第三百零一條第一項，判決如主
    文。
中    華    民    國    98    年    6     月    30    日
                  刑事第九庭  審判長  法  官  吳為平
                                      法  官  胡芷瑜
                                      法  官  林玉蕙
以上正本證明與原本無異。
如不服本判決應於收受判決後10日內向本院提出上訴書狀，並應
敘述具體理由。其未敘述上訴理由者，應於上訴期間屆滿後20日
內向本院補提理由書 (均須按他造當事人之人數附繕本)「 切勿
逕送上級法院」。
                                      書記官  魏里安
中    華    民    國    98    年    6     月    30    日


司法院資訊處製作；財團法人民間司法改革基金會備份。
